【裁判字號】    96,家訴,120
【裁判日期】    970513
【裁判案由】    給付遺產
【裁判全文】
臺灣板橋地方法院民事判決             96年度家訴字第120號
原      告  甲○○
            乙○○
                        90號.
前列二人共同
訴訟代理人  范宗熙律師
被      告  丙○○○
                        號
                        號(桃源老人看護中心)
兼上一人
訴訟代理人  丁○○
上列當事人間請求給付遺產事件，本院於中華民國97年4 月22日
言詞辯論終結，判決如下：
    主    文
原告之訴及假執行之聲請均駁回。
訴訟費用由原告負擔。
    事實及理由
一、原告主張：
(一)被繼承人戊○於民國95年6 月2 日死亡，被繼承人戊○乃原
    告之父，被告丙○○○之夫，被告丁○○之父，而原告乃大
    陸地區繼承人，經報請鈞院95年8 月15日板院輔家堂95年度
    聲繼字第52號函准予備查。被繼承人計留有如下遺產：台北
    縣中和市○○路127 巷18弄48-1號房地一戶，核定價格為新
    台幣（以下同）207萬4789元，及存款277 萬3663元。
(二)本件系爭遺產無民法第1030條之1 之適用，依最高法院81年
    10月8 日81年度上字第2315號判決要旨「74年6 月3 日修正
    公布實施民法親屬編施行法未特別規定修正後之民法第1030
    條之1 之規定，於修正前已結婚並取得之財產，亦有其適用
    ，則夫妻於民法親屬編修正前已結婚並取得之財產，自無適
    用該修正規定之餘地」，查本件財產取得於68年即74年6 月
    3 日之前，自無該條款之適用。且查被告等於95年6 月7 日
    向北區國稅局申報遺產，有北區國稅局95.6.7所發之遺產免
    稅證明書可稽，原告所請求者即依照被告自己之申報並經國
    稅局核定者，是被告已無主張該條款適用之餘地。
(三)又查被告丙○○○現居桃園縣中壢市○○○路101 巷15號桃
    源老人看護中心，丁○○居住台北縣汐止市○○路38號19樓
    之4 亦係其自己所有，有登記謄本可證，是該系爭房屋，非
    被告等所賴以居住者，是無台灣地區與大陸地區人民關係條
    例第67條第4 項之適用。
(四)大陸溫州市○○路70弄1 號5 樓503 室房屋係原告等所共有
    ，後來分家由乙○○承受，被告竟指乃先父戊○所贈與，毫
    無事實根據，被告於被證4 明細表中指出88年溫州孫女出嫁
    時，先父將上述房屋贈與原告，經查孫女蔡漪霖係於85年1
    月結婚，足證被告所言不實。又被告自郵局保險箱取出貴重
    之存放物品未見交出，應計入遺產分配。
(五)上開房地部分已為被告丙○○○獨自辦理繼承，存款部分已
    由被告丙○○○及丁○○辦理繼承領取。原告等對先父遺產
    各有1/4 之繼承權，被告等應將之返還原告。並聲明：（一
    ）被告丙○○○應給付甲○○51萬8697元及自訴狀送達之翌
    日起至清償日止按年息百分之5 計算之利息。（二）被告丙○○○應給付乙○○51萬8697元及自訴狀送達之翌日起至清
    償日止按年息百分之5 計算之利息。（三）被告丙○○○、
    丁○○應連帶給付甲○○69萬3415元及自訴狀送達之翌日起
    至清償日止按年息百分之5 計算之利息。（四）被告丙○○○、丁○○應連帶給付乙○○69萬3415元及自訴狀送達之翌
    日起至清償日止按年息百分之5 計算之利息。（五）前四項
    請准原告提供擔保准予假執行。
二、被告方面：
(一)被繼承人戊○早年追隨政府遷移居住台灣，於55年1 月8日
    與被告丙○○○結婚，並收養丙○○○與前夫所生之女即被
    告丁○○為養女，嗣於95年6 月2 日病逝，僅留微薄財產給
    予被告丙○○○以安渡晚年，遺產僅有座落台北縣中和市○○路127 巷18弄48之1 號2 樓之房地及銀行存款277 萬3654
    元。
(二)原告為被繼承人戊○在大陸之子，其等主張被告應將上揭遺
    產平均分配四人，顯與我國法令不符，亦有違被繼承人生前
    之意旨。原告二人皆為大陸地區人民，不具有中華民國國籍
    ，其聲請繼承、分配台灣地區人民之遺產，須符合台灣地區
    與大陸地區人民關係條例，該條例第67條規定：「…遺產中
    ，有以不動產為標的者，應將大陸地區繼承人之繼承權利折
    算為價額。但其為台灣地區繼承人賴以居住之不動產者，大
    陸地區繼承人不得繼承之，於定大陸地區繼承人應得部分時
    ，其價額不計入遺產總額。」，據此，被繼承人遺產中之房
    地，係被繼承人與其配偶即被告丙○○○共同出資購得，且
    為被告丙○○○唯一賴以維生、免於餐風露宿之居所，故原
    告就上開房地並無遺產請求權。
(三)被告丙○○○與被繼承人結為夫妻共40餘載，其財產係採夫
    妻聯合財產制，依民法關於夫妻聯合財產制之規定，被繼承
    人生前及死後名下財產有一半為配偶所有，其餘之一半遺產
    始依民法有關遺產繼承分配之規定處理，是以先父遺留金錢
    277 萬3654元之一半，即138 萬6827元為被告丙○○○所有
    ，其餘一半始由兩造繼承，每人應得346706．8 元。
(四)被繼承人曾先後四次返回大陸探親，被繼承人曾以出售桃園
    縣內壢市房宅所獲得金錢，購置位於大陸溫州市龜湖之樓房
    1 棟，原計畫與被告丙○○○晚年返鄉養老之用，詎被繼承
    人改變初衷，於第四次前往大陸時，將之贈與分居之原告甲○○、乙○○二人，該房地依原告甲○○親筆信函所載，價
    值人民幣15萬元，依當時匯率4 計算，價值新台幣60萬元，
    依民法第1173條第1 、2 項規定，原告二人所獲得被繼承人
    生前贈與財產，自應由應繼分中扣除，則原告二人應各扣除
    30萬元。另按被繼承人生前由被告支出醫護費7 萬0946元、
    喪葬費12萬元，應由繼承人四人平均分擔各47736 ．5 元，
    是原告就遺產已無可得分配之款。並聲明：（一）原告之訴
    及假執行之聲請均駁回。（二）如為不利被告之判決，請准
    提供擔保免為假執行。
三、本院當庭協議簡化整理兩造本件事實上及法律上之爭點如下
    ：
(一)兩造所不爭執之事項：
１、被繼承人戊○於95年6月2日死亡。
２、被繼承人戊○與被告丙○○○於55年1月8日結婚。
３、被繼承人戊○留有以下遺產：台北縣中和市○○路127 巷18
    弄48之1 號之房地及存款277 萬3663元。
４、台北縣中和市○○路127 巷18弄48之1 號房子及存款都是被
    繼承人戊○與被告丙○○○婚後財產，應列入夫妻剩餘財產
    分配。
５、被告丙○○○有存款12萬0340元，應列入夫妻剩餘財產分配
    。
６、被繼承人戊○及被告丙○○○均無其他債務。
７、對於被告主張支付被繼承人戊○醫護費7 萬0946元及喪葬費
    12萬元，原告不爭執。
(二)兩造所爭執之事項：
１、對於被告抗辯原告自被繼承人戊○生前受贈溫州龜湖樓房價
    值各人民幣15萬元（兌現台幣4 比1） ，原告否認，主張這
    是原告的媽媽自己買的。
２、原告主張被告自郵局保險箱取出貴重物品，被告否認根本沒
    有取出貴重物品。
３、被告主張台北縣中和市○○路127 巷18弄48之1 號房子是被
    告丙○○○賴以居住，原告否認。
四、被繼承人戊○於95年6 月2 日死亡，被繼承人乃原告之父，
    被告丙○○○之夫，丁○○之養父，而原告乃大陸地區繼承
    人，經報請本院95年8 月15日板院輔家堂95年度聲繼字第52
    號函准予備查在案。被繼承人計留有如下遺產：台北縣中和
    市○○路127 巷18弄48-1號房地一戶，及存款277 萬3663元
    。兩造之應繼分各為四分之一等各情，為兩造所不爭執，並
    有繼承系統表、本院95年8 月15日板院輔家堂95年度聲繼字
    第52號准予備查函、財政部台灣省北區國稅局遺產稅免稅證
    明書、土地登記謄本、建物登記謄本、戶籍謄本、戊○除戶
    戶籍謄本等各1 件為證，自堪信為真實。又查：
(一)原告主張對遺產台北縣中和市○○路127 巷18弄48-1號房地
    一戶，及存款277 萬3663元，均有繼承權。惟查，原告二人
    為大陸地區人民，不具有中華民國國籍，其聲請繼承台灣地
    區人民之遺產，須符合台灣地區與大陸地區人民關係條例，
    依該條例第67條規定：「…遺產中，有以不動產為標的者，
    應將大陸地區繼承人之繼承權利折算為價額。但其為台灣地
    區繼承人賴以居住之不動產者，大陸地區繼承人不得繼承之
    ，於定大陸地區繼承人應得部分時，其價額不計入遺產總額
    」。被繼承人戊○遺產中之系爭房地，乃戊○與被告丙○○○夫婦自70年居住至今，此有里長證明書附卷可證，且查被
    告丙○○○名下並無其他房地，是系爭房地顯係被告丙○○○賴以居住之不動產。原告辯稱被告丙○○○居住於桃源老
    人看護中心，上開房地非被告丙○○○賴以居住之不動產云
    云，惟被告丙○○○係因身體健康狀況不佳，而於老人看護
    中心療養，衡情自無以看護中心為其永久住所之意，是原告
    前開所辯顯非可採。從而，被告辯稱原告就上開房地並無遺
    產請求權，應可採信。是原告僅就存款277 萬3663元有繼承
    權，兩造之應繼分各為四分之一，則原告每人各得繼承69萬
    3416元（四捨五入）（計算式：0000000÷4＝693416）。
(二)被告主張前曾支付被繼承人戊○醫護費7 萬0946元及喪葬費
    12萬元，業據被告提出醫護收據影本8 件為證，並為原告所
    不爭執。則兩造依應繼分四分之一計算，各應分擔4 萬7737
    元（四捨五入）。扣除此款項後，原告每人各得分配64萬56
    79元（計算式：000000－00000 ＝645679）。
(三)按法定財產制關係消滅時，夫或妻現存之婚後財產，扣除婚
    姻關係存續中所負債務後，如有剩餘，其雙方剩餘財產之差
    額，應平均分配。民法第1030條之1 定有明文。被告丙○○○與被繼承人戊○於55年1 月8 日結婚，此有戶籍謄本附卷
    可證，渠二人結婚後，未訂立任何夫妻財產制契約，為被告
    陳明，自應適用法定財產制。茲被繼承人戊○既於95年6 月
    2 日死亡，法定財產制關係消滅，應依前揭規定，分配夫妻
    剩餘財產之差額。原告辯稱：74年6 月3 日修正公布實施民
    法親屬編施行法未特別規定修正後之民法第1030條之1 之規
    定，於修正前已結婚並取得之財產，亦有其適用，則夫妻於
    民法親屬編修正前已結婚並取得之財產，自無適用該修正規
    定之餘地云云。惟查，司法院大法官會議釋字第620 號解釋
    文明確闡釋：「夫妻於上開民法第1030條之1 增訂前結婚，
    並適用聯合財產制，其聯合財產關係因配偶一方死亡而消滅
    者，如該聯合財產關係消滅之事實，發生於74年6 月3 日增
    訂民法第1030條之1 於同年月5 日生效之後時，則適用消滅
    時有效之增訂民法第1030條之1 規定之結果，除因繼承或其
    他無償取得者外，凡夫妻於婚姻關係存續中取得，而於聯合
    財產關係消滅時現存之原有財產，並不區分此類財產取得於
    74年6 月4 日之前或同年月5 日之後，均屬剩餘財產差額分
    配請求權之計算範圍。……最高行政法院91年3 月26日庭長
    法官聯席會議決議，乃以決議縮減法律所定得為遺產總額之
    扣除額，增加法律所未規定之租稅義務，核與上開解釋意旨
    及憲法第19條規定之租稅法律主義尚有未符，應不再援用。
    」上開解釋文已清楚說明夫妻剩餘財產分配之計算範圍並不
    區分74年前、後，均屬應列入分配之範圍，故被告丙○○○
    主張夫妻剩餘財產分配，為有理由。原告辯稱本件系爭遺產
    無民法1030條之1 之適用云云，並無可採。
(１)夫妻現存之婚後財產，其價值計算以法定財產制關係消滅時
    為準。民法第1030條之4 第1 項定有明文。本件被繼承人戊○係於95年6 月2 日死亡，依首揭規定，現存之婚後財產其
    價值應以該時點為計算基準。被繼承人戊○現存之婚後財產
    有台北縣中和市○○路127 巷18弄48之1 號之房地及存款27
    7 萬3663元，別無債務，前開房地經鑑價至其死亡時之價值
    為328 萬8560元，是戊○現存之婚後財產計有606 萬2223元
    ；被告丙○○○現存之婚後財產僅有存款12萬0340元，此外
    亦別無債務。雙方剩餘財產之差額為594 萬1883元（計算式
    ：0000000 －000000＝0000000） 。平均分配結果，被告丙○○○得分配夫妻剩餘財產為297 萬0942元（四捨五入）（
    計算式:0000000 ÷2＝0000000） 。
(２)其次，夫妻剩餘財產分配請求權乃債權請求權，其請求對象
    之夫即被繼承人戊○既已死亡，兩造均為戊○之繼承人，則
    此項夫妻剩餘財產分配之債務，亦應由繼承人之兩造繼承，
    並依應繼分平均分擔，是原告各應分擔此項債務為74萬2736
    元（計算式：0000000 ÷4 ＝742736）。
(３)依前所認，原告每人各得分配遺產為64萬5679元，扣除其應
    分擔之夫妻剩餘財產分配額74萬2736元後，已無得分配之款
    。
(四)被告另辯稱：被繼承人戊○曾以出售桃園縣內壢市房宅所獲
    得金錢，購置位於大陸溫州市龜湖之樓房1 棟，其後將之贈
    與分居之原告甲○○、乙○○二人，該房地價值新台幣60萬
    元，原告二人獲得被繼承人生前贈與財產各30萬元，應予扣
    減云云。有關被繼承人戊○生前贈與原告房地乙節，依被告
    所提原告甲○○致被繼承人戊○書信所載內容觀之：「您將
    龜湖之房子給了他（指原告乙○○）…」，固堪採信。惟查
    ，依民法第1173條規定，應予歸扣之贈與財產，以繼承人中
    有在繼承開始前因結婚、分居或營業，已從被繼承人受有財
    產之贈與者為限。被告未能證明原告係因結婚、分居或營業
    而自被繼承人受有財產之贈與，是被告主張扣減即為無理由
    。至原告主張被告自郵局保險箱取出貴重物品，應提出分配
    云云，為被告所否認，原告未能舉證以實，亦無足採。
五、從而，原告本於繼承人之身分，請求被告返還訴之聲明之各
    該款項，為無理由，其假執行之聲請亦失所附麗，併予駁回
    。
六、訴訟費用負擔之依據：民事訴訟第78條、第85條第1 項但書
    。
中    華    民    國    97    年    5     月    13    日
                      家事庭法  官  毛崑山
以上正本係照原本作成
如對本判決上訴，須於判決送達後20日內向本院提出上訴狀
中    華    民    國    97    年    5     月    13    日
                            書記官  廖宮仕


司法院資訊處製作；財團法人民間司法改革基金會備份。
